【裁判字號】    98,簡上,160
【裁判日期】    981230
【裁判案由】    偽造文書等
【裁判全文】
臺灣臺北地方法院刑事判決             98年度簡上字第160號
上  訴  人  臺灣臺北地方法院檢察署檢察官
被      告  乙○○
上列上訴人因被告偽造文書等案件，不服本院刑事庭於中華民國
98年2 月26日所為98年度簡字第706 號第一審刑事簡易判決（起
訴案號：臺灣臺北地方法院檢察署95年度偵字第1341、8993號）
，提起上訴，本院管轄之第二審合議庭判決如下：
    主  文
原判決撤銷。
乙○○犯行使偽造私文書罪，處有期徒刑肆月，如易科罰金，以
參佰元即新台幣玖佰元折算壹日，減為有期徒刑貳月，如易科罰
金，以參佰元即新台幣玖佰元折算壹日。
    事  實
壹、乙○○係臺北市○○區○○路490 號1 樓大來國際股份有限
    公司（下稱大來公司）前負責人，主要從事臺灣與越南間之
    進出口貿易、海運、報關等業務，在臺灣臺北及越南河內、
    胡志明市、平陽等地均設有分支機構；甲○○（所涉偽造文
    書罪嫌，已經公訴人另為不起訴處分）則係嘉義市○區○路
    73號18樓之1 大陽發實業有限公司（下稱大陽發公司）之負
    責人，從事農產品進、出口批發買賣業務。乙○○、甲○○
    二人均明知大陸地區產製之竹筍絲未開放進口臺灣地區，係
    屬不得進口之管制貨物，惟依相關法令及主管機關財政部、
    經濟部之函釋，於民國94年7 月1 日前，竹筍經調製後，其
    附加價值超過百分之35以上者，仍得以加工國為生產國別，
    因甲○○對於越南人、地不熟，二人便於93年9 月間協議，
    由甲○○將大陸地區生產之竹筍絲運至越南，再以每貨櫃美
    金2,000 元之代價委託乙○○找越南工廠加工鹽漬，並備妥
    產品產地證明、發票，再經越南公證單位認證後，以越南為
    生產國，名稱為鹽漬竹筍絲產品之相關證明文件，傳真予甲
    ○○，再由乙○○將文件正本郵寄報關行報關進口。乙○○
    即以此方式成功為甲○○進口2 批竹筍絲至臺灣地區，其後
    以同樣方式進口另1 批竹筍絲時，卻因無法取得產地證明文
    件，於進口至高雄港時，經與高雄海關商議而退運載回越南
    。嗣於93年11月29日，甲○○委託乙○○將另批大陸地區竹
    筍絲81,000公斤在越南加工後進口回臺，並匯款新臺幣19萬
    9,200 元之運費及代辦費用至乙○○前妻楊碧珠帳戶內（所
    涉犯行已經公訴人另為不起訴處分），再轉交付予乙○○，
    詎乙○○在越南將上開大陸地區竹筍絲委由海章責任有限公
    司（HAI CHUONG CO.,LTD，下稱越南海章公司）加工後，因
    無法取得合法之產地證明文件，為避免前次退運事情再度發
    生，竟與越南海章公司員工DANG VAN MINH 基於偽造私文書
    供行使之犯意聯絡，於不詳時間、地點，偽造越南商工總會
    峴港分會簽發Reference Number：00000000之產地證明之私
    文書（下稱系爭產地證明書）後，傳真予不知情之甲○○，
    再由乙○○將上開偽造文件正本郵寄交由不知情之發通報關
    行報關人員洪維德於94年3 月25日，持向財政部高雄關稅局
    報關進口，經該關稅局驗貨關員函請駐胡志明市辦事處商務
    組查證，始發覺上情，致甲○○之貨物遭該關稅局認係逃避
    管制而處分沒入併罰鍰。
貳、案經甲○○告訴及法務部調查局航業海員調查處高雄站移送
    臺灣臺北地方法院檢察署檢察官偵查起訴。
    理  由
壹、程序事項：
    本件被告乙○○對於檢察官起訴書證據清單所提人證、物證
    之證據能力均不加以爭執，而本院審核該等證據資料作成之
    情況，亦無不適當之情況，則該等證據資料自有證據能力，
    合先敘明。
貳、有罪部分：
一、經本院訊問後，被告雖坦承受甲○○之委託，於93年11月29
    日，將大陸地區竹筍絲8 萬1,000 公斤在越南委由海章公司
    加工，且收受甲○○所匯款新臺幣19萬9,200 元之運費及代
    辦費用後，將該批貨物於94年1 月18日運抵高雄港，嗣於94
    年3 月間始提出系爭產地證明書，傳真予甲○○，並將系爭
    產地證明書正本郵寄報關人員，由該公司員工洪維德於94年
    3 月25日持向財政部高雄關稅局報關進口等情，惟矢口否認
    有何公訴意旨所指之犯行，辯稱：伊在越南從事業務多年，
    主要負責運輸、快遞等服務業務，這些文件均係越南當地廠
    商所處理，告訴人亦知悉，伊係綜合文件及作運輸部分，再
    把文件寄到臺灣作報關，系爭產地證明書並非大來公司製作
    ，而係由其他人員負責，伊只負責裝運貨櫃，並不知悉系爭
    產地證明書係屬偽造，即無公訴意旨所指之犯行云云。
二、經查：
  (一)按「第5 條之進口貨物，除特定貨物原產地認定基準由經濟
    部及財政部視貨物特性另訂定公告者外，其實質轉型，指下
    列情形：一、原材料經加工或製造後所產生之貨物與原材料
    歸屬之海關進口稅則前六位碼號列相異者。二、貨物之加工
    或製造雖未造成前款稅則號列改變，但已完成重要製程或附
    加價值率超過百分之35以上者」，進口貨物原產地認定標準
    第7 條定有明文。而「暫時保藏之蔬菜」歸列稅則第0711節
    ，「鹽漬蔬菜」歸列稅則第2005節，亦即蔬菜如係經過醃製
    或發酵處理過程者，其內部組織已達加工狀態，應屬「鹽漬
    蔬菜」，稅則歸列第2005節「酸漬除外之其他調製或保藏蔬
    菜、未冷凍，第2006節之產品除外」等情，此有財政部高雄
    關稅局92年11月25日高普興字第0920002923號函文附卷可佐
    （95年度偵字第8993號偵卷第121-122 頁）；又「酸漬除外
    之調製或保藏箭竹筍，未冷凍，第2006節之產品除外」，經
    濟部國際貿易局92年8 月訂定之「大陸物品有條件准許輸入
    項目彙總表亦有明文（同上偵卷第35、36頁）；另「主旨：
    公告大蒜等八項農產品之原產地認定基準。... 公告事項：
    自即日起下列各項貨物，以其收割或採集之國家或地區為其
    原產地：... （三）竹筍（不論生鮮、冷藏、冷凍、乾、調
    製）... 」等情，業於94年2 月16日經財政部台財關字第09
    305506440 號暨經濟部經貿字第09402600810 號函文公布；
    「94年2 月16日財政部台財關字第09305506440 號暨經濟部
    經貿字第09402600810 號公告修正大蒜、香菇、竹筍、梅、
    李、茶葉、稻米、花生等八項農產品，以收割或採集之國家
    或地區為其原產地認定基準，自94年7 月1 日起適用」等情
    ，亦經財政部、經濟部於94年6 月3 日以台財關字第094001
    9596號函及經貿字第09402608060 號函會銜公告，此有該二
    份函文在卷可證（同上偵卷第117-119 頁）。綜此，顯見在
    主管機關所發布「以收割或採集之國家或地區為其原產地認
    定基準」規定自94年7 月1 日適用前，大陸地區出產之竹筍
    如確實在第三國有從事鹽漬等調製加工過程，而使該竹筍「
    已完成重要製程或附加價值率超過百分之35以上者」，即得
    認定該第三國為原產地而進口至臺灣地區，合先敘明。
  (二)被告係大來公司前負責人，主要從事臺灣與越南間之進出口
    貿易、海運、報關等業務，在臺灣臺北及越南河內、胡志明
    市、平陽等地均設有分支機構，此有越南工商採購名錄在卷
    可證（95年度偵字第1341號偵卷第155 頁）。而證人甲○○
    業於本院審理時結證稱：「（問：93年11月間有無委託被告
    將大陸的竹筍絲拿到越南加工？）93年7 月份去越南認識被
    告，11月份開始跟被告作生意。（問：約定的內容、條件為
    何？）我們在大陸做的時候，不能直接從大陸地區進來臺灣
    ，必須進過第三個國家，才可以報關進口臺灣。我把貨從大
    陸出到越南，貨到越南後由被告負責找工廠加工，再以越南
    出產國之名義進來臺灣，當初被告報價20英尺貨櫃1,700 元
    美金，40英尺貨櫃是2,000 元美金，經過二批貨以後，被告
    說工廠難找，就漲價了，說20英尺貨櫃2,000 元美金、40英
    尺2,200 元美金，深圳的船公司也是被告介紹，每一個貨櫃
    從深圳交給被告介紹的船運公司，被告負責檢驗報關運到越
    南胡志明市，每一貨櫃是1 萬人民幣，這也是我支付的，到
    胡志明市時，被告開始傳真跟我要錢，我一般都是透過被告
    的太太匯給被告，被告會先傳真給我，要我匯款給他太太，
    至於之後他們如何匯款我不清楚。（問：你在委託被告從越
    南進口鹽漬竹筍絲來臺灣之前，你本身有無經營相關業務？
    ）以前是經過香港、泰國，越南是人家介紹才認識被告。（
    問：你在跟被告作委託時，到底你們真正的意思有無要在越
    南加工？）被告很清楚，如果不加工的話，被告也拿不到證
    件，在越南加工的理由就是附加價值到超過35％，我委託被
    告時，他很清楚要在越南加工，不然被告怎麼敢接生意，這
    點被告很清楚。（問：關於在越南加工、取得證明等等，這
    些是否都是被告應該負責？）是，我就是把貨運到琛圳被告
    指定的地點後，其他都由被告負責，我就在臺灣等文件，等
    報關行接貨。（問：有關被告在越南跟加工廠或是報關等等
    手續，是否都沒有參與？）是，我總共去越南二次，七月份
    跟被告談如何運送到越南等事宜，被告也有跟我說到他們的
    工作團隊，說其中還有海關署署長，被告還有介紹其他人，
    感覺被告的關係很好，認為被告在當地經營了二、三十年，
    應該很清楚，我也認為價錢不貴，一談就成功了，當年我收
    了幾千噸的竹筍放在大陸。」等語（本院卷第46-48 頁）。
    又證人即被告前妻楊碧珠亦於偵訊時結證稱確實提供自己所
    有遠東商業銀行0000000000000 號帳戶與被告使用，待甲○
    ○匯款進入該帳戶後，再由伊轉匯款項至越南與被告等語（
    95年度偵字第8993號偵卷第92、93頁），並有遠東商業銀行
    95年10月16日函文檢附該銀行帳戶之交易明細表在卷可證（
    95年度偵字第8993號偵卷第75-80 頁）。另由被告所撰寫與
    甲○○之傳真文件（95年度偵字第1341號偵卷第79-87 頁）
    ，其上明確載明：「93.11.3 ：本欲今日傳送B/L 資料，但
    因這裡官方稍微延誤時間，理由是來料加工不能3-5 天轉櫃
    ，要符1 週左右」、「93.12.2 ：剛好要檢查2 場，臺灣之
    要求，我們是經營生產單位沒問題的」等語。綜此，顯見被
    告在越南雖主要以經營快遞、運輸與報關為業，但確實受甲
    ○○委託，將甲○○從原產地大陸地區寄運之竹筍絲，代為
    在越南尋找工廠鹽漬、加工後，負責將該批貨物運抵臺灣地
    區，其間關於取得產地、檢疫證明等各項文件及出口報關、
    運輸等事宜，亦均由被告負責。
  (三)查我國海關於對商品產地有疑義時，得要求進口申報人提具
    輸出國「產地證明」，證明係該國境內生產之商品，關於越
    南農產加工品，貿易商需洽越南工商貿易部委託之越南商工
    總會（Vietnam Chamber of Commerce and Industry）或其
    分會申請，我國相關權責單位遇有對該「產地證明」之效力
    有疑義時，得洽我國駐胡志明市臺北經濟文化辦事處，申請
    驗證「產地證明」，申報人必須將產地證明併同其他文件向
    海關申報進口，如未通過查驗，即不准進口等情，此有中華
    民國對外貿易發展協會97年3 月27日函文檢附「我國進口越
    南農產品提具越南『原產地證明』申報通關流程圖」在卷可
    稽（本院96年度訴字第1744號卷第59、60頁）。而由甲○○
    所提93年11月9 日之產地證明書、檢疫證明書、商業發票、
    驗證收據及證明書等文件（本院卷第61-67 頁），顯見被告
    確曾於93年11月間，受甲○○之託將62,280公斤之竹筍絲委
    由越南THANH LONG CO.,LTD加工後，順利進口至臺灣地區；
    而證人即發通報關行報關人員洪維德亦於偵訊時結證稱：在
    辦理本件偽造系爭產地證明書之報關業務前，確曾為大陽發
    公司辦理過二次竹筍絲進口之報關業務，該二次均順利進口
    等情（95年度偵字第8993號偵卷第41頁）。又被告亦不爭執
    確曾於93年間將甲○○所交付大陸地區出產而在越南加工之
    竹筍絲後，成功為甲○○辦理過二次竹筍絲進口至臺灣地區
    事宜。綜此，被告與甲○○既曾約定由被告代為在越南尋找
    工廠鹽漬、加工後，負責將大陸地區出產之竹筍絲運抵臺灣
    地區，其間關於取得產地、檢疫證明等各項文件及出口報關
    、運輸等事宜，均由被告負責，且被告確已依此模式委由另
    一家THANH LONG CO.,LTD加工後，成功為甲○○辦理二次進
    口鹽漬竹筍絲至臺灣地區事宜，應認被告不僅明知且實際負
    委託加工與出具產地證明之責。
  (四)查證人甲○○業於本院審理時結證稱：「（問：你總共匯給
    被告太太多少錢？）這筆是約匯24萬多元台幣。（問：這筆
    貨有無加工後，進口到臺灣？）有進來臺灣，但是後來的文
    件不符合，過不了關，過了一個多月的補正後，結果去提關
    時，海關說原產地證明是偽造的。... （問：你所受到損失
    約多少？）光這筆來說，貨價本身是180 幾萬，加上琛圳到
    越南這段的4 萬多元人民幣，還有請被告加工、報出口、拿
    證件也有20來萬，臺灣也繳了38萬元的報關稅進去，這筆損
    失約300 多萬元。（問：當時94年1 月海章公司及越南商務
    部開出的發票只有2 萬多元美金，為何你說是180 萬元台幣
    ？）他開給我的發票是2 萬多元美金，坦白來說當時都會以
    比較低的價錢報進來。（問：有無授權被告得代替你的名義
    ，與海章公司簽訂上開貨品的訂購合約？）他怎麼作我就不
    知道，反正就是我貨品交給被告，被告給我合法的資料可以
    合法通關即可，越南他如何處理我不懂。（問：你就這批貨
    物委託被告之內容為何？）一開始是說我負責把貨物從大陸
    進口到越南，我將貨物送到被告指定的琛圳公司，之後我就
    不管了，我就負責領貨。（問：先前有無委託過被告，以同
    樣方式為你辦理貨品進口事宜？）這批貨之前，有過二次。
    （問：本案究竟你是將發票、產地文件證明、包裝證明等相
    關文件交給發通報關行之員工洪維德或是由被告將上開文件
    交給發通報關行？）被告本身也在經營快遞業務，從越南寄
    到台北的被告經營的大來公司，再由大來寄到高雄發通報關
    行，不是我寄的，我只有看到傳真本。」等語（本院卷第46
    -48 頁）。而證人甲○○所稱在被告成功自越南進口二次竹
    筍絲及本件爭執進口之竹筍絲外，有於93年4 月20日運抵高
    雄港之另批竹筍絲，卻因缺乏通關文件而遭退回越南後，因
    被告遲未處理，業已遭航運公司銷燬等情，亦據甲○○提出
    萬海航運公司95年2 月27日出具之延滯貨物拍賣/ 銷燬通知
    函為證（95年度偵字第1341號偵卷第118 頁）。又被告於93
    年12月14日簽發收條，其上載明：「為辦理筍絲進口事宜暫
    收手續費美金三千元，有關產證從今日計起二週內完成手續
    交辦」等字樣；其後因被告所提供系爭產地證明書被判定為
    不實，被告亦於94年4 月8 日書立保證書1 紙，載明：「今
    所提供的文件經高雄海關判定不實之文件，本人願繼續提供
    文件直至通關為止」等字樣，此有該收條及保證書各1 紙在
    卷可證（95年度偵字第8993號偵卷第31、32頁）。另被告於
    調查局偵訊時亦供稱：「（問：大陽發公司上述報單於94年
    1 月18日及進口來台，為何卻遲至94年3 月25日才辦理報關
    ？是否因為你無法即時取得產地證明之關係？）這是越南報
    關業者一直無法取得該產地證明，而直至94年3 月底，越南
    報關業者才交給我上述經駐胡志明市辦事處商務組於94年3
    月24日簽章認證編號00000000之產地證明，我取得後隨即傳
    真給發通報關行辦理報關。（問：該收條是否係你本人親筆
    書寫？）是的。（問：此份收條內『有關產證從今日計起二
    週內完成交辦』是指何意？）因為93年12月14日我已先向甲
    ○○收取麻竹筍絲越南加工費用、裝櫃船費及報關等相關費
    用計美金三千元，而產地證明是該批麻竹筍絲能否順利進口
    來台之關鍵文件，所以甲○○在我向他保證二週內取得產地
    證明交給他後，才將麻竹筍交給我介紹之工廠加工，並由我
    安排裝櫃、裝船及聯絡報關等相關事宜。」等語（95年度偵
    字第8993號偵卷第6-7 頁），並提出於94年1 月11日業已完
    成裝運而由萬海航運公司所出具之提單、艙單等件在卷可佐
    （本院96年度訴字第1744號卷第123-124 頁）。再該批8 萬
    1,000 公斤之竹筍絲從越南胡志明市起運，於94年1 月18日
    運抵高雄港，直至94年3 月25日始報關，經驗貨關員查驗後
    ，發現系爭產地證明係屬偽造等情，亦有進口報單、查驗辦
    理紀錄等件附卷可稽（95年度偵字第8993號偵卷第15、16頁
    ）。參以依駐胡志明市辦事處商務組94年4 月6 日函文、94
    年4 月19日函文及96年10月12日函文所檢附越南商工總會峴
    港分會94年4 月6 日45/PTM-DM 函文及中譯本等文件（95年
    度偵字第1341號偵卷第228-232 頁），亦顯見系爭產地證明
    書確屬偽造，並非權責機關即越南商工總會峴港分會所簽發
    。綜此，被告既實際負委託加工與出具產地證明書之責，且
    於93年12月14日即收受甲○○為處理該8 萬餘公斤竹筍絲之
    處理費用，並於94年1 月18日即將該批貨物運抵高雄港，因
    前已有缺乏產地證明書而遭退還越南之情事，卻因缺乏產地
    證明文件無法辦理申報進口事宜，遂遲至94年3 月25日始提
    出該偽造之系爭產地證明書，應認被告為完成自己所負提供
    產地證明義務，以及避免系爭竹筍絲再遭退回越南之情事，
    即與越南海章公司人員（詳下述）就偽造系爭產地證明書之
    犯行有犯意聯絡與行為分擔。
  (五)被告雖辯稱系爭產地證明書業已經我國駐胡志明市辦事處商
    務組完成驗證事宜，系爭產地證明書即非偽造云云。惟查，
    本件係由海章公司員工DANG VAN MINH 於94年3 月22日持系
    爭出口證明書前往駐胡志明辦事處遞件申請認證，因當日欠
    缺負責人授權書及身分證件，承辦秘書要求該公司補傳真，
    並於同月24日就該簽發文件簽發機關「越南商工會」之章戳
    ，予以形式認證屬實後驗發等情，此有該處98年11月2 日函
    文檢附公證、驗證申請表在卷可證（本院卷第97-101頁）。
    又依98年9 月11日駐胡志明辦事處回覆本院函詢有關驗證事
    宜之函文（本院卷第84頁），亦表示：「經查本處卻於94.3
    .24 驗發貴院來函附件『證7 ：越南商業司貨物出口證明書
    （Reference Number：00000000）』乙頁（驗證編號：9323
     ） ，但『證8 ：商業發票』則未驗證」等語，而依該處94
    年3 月25日驗證編號：9323驗證書上記載：「本驗證僅證明
    簽字屬實，至文件之內容不在證明之列」等文字（95年度偵
    字第8993號偵卷第22頁），亦可見駐胡志明辦事處僅就系爭
    產地證明書之形式真正作驗證，並未實地查核確認該證明書
    記載內容是否為真正。另由財政部高雄關稅局96年10 月4日
    函文檢附本件遭扣案貨物之包裝紙箱照片、關稅總局進口貨
    品原產地認定委員會94年第21次會議審議表等資料（95年度
    偵字第8993號偵卷第116 頁），亦可見該紙箱係以大陸特有
    雙排釘方式裝訂，且因越南並無食用麻竹筍絲之習慣，數量
    亦不足以外銷，依常理判斷在越南設廠出口，並無利潤可言
    ，因而遭該原產定認定委員會判定系爭貨物係屬大陸地區物
    品，甲○○雖對關稅總局進口貨品原產地認定委員會之判定
    及財政部相關訴願決定表示不服，並提起行政訴訟，惟業經
    高雄高等行政法院95年度訴字第578 號判決原告之訴駁回，
    並經最高法院96年度裁字第2992號上訴駁回確定在案等情，
    亦有該二份行政法院判決書在卷可資佐證。況證人甲○○證
    稱本件進口貨物達新台幣181 萬餘元，為此曾匯款新台幣19
    萬9,200 元之運費、代辦費用及其他費用，總計新台幣24萬
    餘元之款項與被告，已如前述，扣除運費、代辦費用等支出
    ，即無法達到我國法令所稱在第三國「已完成重要製程或附
    加價值率超過百分之35以上者」，則被告在承諾甲○○得以
    越南為原產地而出口至臺灣地區之約定，顯見自始即有以不
    實加工文件出口至臺灣地區之犯意。綜此，被告既無將甲○
    ○自大陸地區出口至越南之竹筍絲予以加工後，再自越南出
    口至臺灣地區之真意，顯見被告自始即有行使不實產地證明
    文件以通關之意，之前雖因越南商工總會誤認，而為被告開
    立過二次產地證明書以出口至臺灣地區，惟其後認知該國並
    無出產竹筍絲而不予開立時，被告為完成與甲○○約定之取
    得產地證明之契約義務，即有與越南海章公司行使偽造私文
    書之犯意聯絡與行為分擔甚明，尚不能因系爭產地證明書曾
    經駐胡志明市代表處作過形式認證，即謂系爭產地證明書並
    非偽造。
  (六)綜上所述，由前述證人證詞及相關書證等證據，足證被告確
    有公訴意旨所指此部分之犯行，被告所辯無非係卸責之詞，
    不足採信。是本件事證明確，被告此部分犯行堪以認定，應
    予依法論科。
三、新舊法之比較：
    按被告行為後，刑法部分條文業於94年2 月2 日修正公布，
    並自95年7 月1 日起施行。按行為後法律有變更者，適用行
    為時之法律，但行為後之法律有利於行為人者，適用最有利
    於行為人之法律，現行刑法第2 條第1 項定有明文。此條係
    規範行為後法律變更所生新舊法律比較適用之準據法，是刑
    法第2 條第1 項本身雖經修正，但無比較新舊法適用之問題
    ，應一律適用裁判時之現行刑法第2 條第1 項之規定，為「
    從舊從輕」之比較；又新舊刑法關於刑之規定，雖同採從輕
    主義，惟比較時仍應就罪刑有關之共犯、未遂犯、想像競合
    犯、牽連犯、連續犯、結合犯，以及累犯加重、自首減輕暨
    其他法定加減原因（如身分加減）與加減比例等一切情形，
    綜其全部之結果，而為比較，再適用有利於行為人之法律處
    斷，而不得一部割裂分別適用不同之新舊法（最高法院24年
    上字第46 34 號判例意旨、95年第8 次刑事庭會議決議參照
    ）。準此，修正後刑法第28條關於成立共同正犯之標準，將
    原來共同正犯之共同「實施」犯罪，改為共同「實行」犯罪
    ，剔除完全未參與犯罪相關行為之「實行」的「陰謀共同正
    犯」及「預備共同正犯」，而本案被告之犯行非屬陰謀、預
    備共同正犯，不論依修正前刑法第28條之規定，抑或修正後
    刑法第28條之規定，均構成共同正犯，刑罰規範狀態並無變
    更，對被告而言並無「有利」或「不利」之情形，依前揭座
    談會提案之同一邏輯，其刑罰規範狀態並無變更，應不生新
    舊法比較之問題，自應逕依現行有效之法律即修正後刑法第
    28條之規定，論以共同正犯，合先說明。
四、按刑法第212 條之特種文書，係指護照、旅券、免許證、特
    許證及關於品行、能力、服務或其他相似之證書、介紹書而
    言。此類文書多為供謀生及一時便利之用，其情節較為輕微
    ，故持設本條，科以較輕之刑。本件被告所偽造之系爭產地
    證明書，原應由越南工商貿易部委託之越南商工總會出具，
    為向我國海關申報進口所需查驗之文件，並非供謀生及一時
    便利之用，即非刑法第212 條之特種文書。核被告所為，係
    犯刑法第216 條及第210 條之行使偽造私文書罪。被告就上
    述犯行與DANG VAN MINH 有犯意聯絡與行為分擔，應論以共
    同正犯。而被告偽造私文書後復持以行使，其偽造私文書之
    低度行為應為行使偽造私文書之高度行為所吸收，不另論罪
    。
參、不另為無罪諭知之部分：
一、公訴意旨另以：被告因無法取得合法之產地證明文件，為賺
    取運費及代辦費用，竟意圖為自己不法之利益，於不詳時間
    、地點，違背其任務偽造系爭產地證明書及越南海章公司之
    發票等私文書，傳真予不知情之甲○○，再由被告將上開偽
    造文件正本郵寄交由不知情之發通報關行報關人員洪維德於
    94年3 月25日，持向財政部高雄關稅局報關進口，嗣經該關
    稅局驗貨關員函請駐胡志明市台北經濟文化辦事處商務組查
    證，始發覺上情。綜上，因認被告此部分所為，亦涉犯刑法
    第342 條第1 項之背信罪嫌等語。
二、按犯罪事實應依證據認定之，無證據不得認定犯罪事實；不
    能證明被告犯罪者，應諭知無罪之判決；刑事訴訟法第154
    條第2 項、第301 條第1 項分別定有明文。又按刑事訴訟法
    第161 條第1 項亦規定，檢察官就被告犯罪事實，應負舉證
    責任，並指出證明之方法，是檢察官對於起訴之犯罪事實，
    應負提出證據及說服之實質舉證責任，倘其所提出之證據，
    不足為被告有罪之積極證明，或其指出證明之方法，無從說
    服法院以形成被告有罪之心證，基於無罪推定之原則，自應
    為被告無罪判決之諭知（最高法院92 年 度臺上字第128 號
    判例參照）。再按刑法第342 條之背信罪，以有取得不法利
    益或損害本人利益之意圖為必要，若無此意圖，即屬缺乏意
    思要件，縱有違背任務之行為，並致生損害於本人之財產或
    其他利益，亦難律以本條之罪（最高法院30年上字第1210號
    著有判例意旨可資參照）。
三、經查：
  (一)本件公訴意旨認被告持以辦理通關之偽造越南海章公司商業
    發票（COMMERCIAL INVOICE），為以越南海章公司名義於94
    年1 月4 日所出具「SALTED BAMBOO SPROUTS 」計77,054公
    斤之商業發票（95年度偵字第8993號偵卷第23頁）；而認定
    該商業發票為偽造之依據，為駐胡志明辦事處商業組94年4
    月19日函文檢附越南海章公司94年4 月8 日之函文及中譯本
    （95年度偵字第8993號偵卷第190-193 頁），因為依照越南
    海章公司之該份函文，越南海章公司表示並未與大陽發公司
    簽訂77,054公斤之買賣合約，而僅曾簽訂22,500公斤之買賣
    合約。惟該77,054公斤之商業發票，並未經駐胡志明市辦事
    處作形式驗證，已如前述，且依財政部高雄關稅局95年9 月
    26 日 函文檢附本次通關之文件（95年度偵字第8993號偵卷
    第82-88 頁），除進口報單、系爭產地證明書及商業發票外
    ，還包括越南海章公司出具之裝箱單（PACKING LIST）及買
    賣合約（SALES CONTRACT）各1 紙，而該裝箱單、買賣合約
    上所記載之數量，均核與該商業發票之記載相符，亦即由越
    南海章公司完成裝箱事宜而提供之裝箱單，其上之數量核與
    商業發票相符，則該商業發票是否為偽造一事，已非無疑。
    況經本院依職權函請駐胡志明市辦事處提供越南海章公司所
    稱22,500公斤之買賣合約後，駐胡志明市辦事處已於98年8
    月28日函文檢附越南海章公司所陳報之商業發票及買賣合約
    在卷可證（本院卷第78-82 頁），經本院將該越南海章公司
    所稱確實有與大陽發公司簽訂22,500公斤之商業發票、買賣
    合約，與越南海章公司所稱係偽造之77,054公斤商業發票加
    以核對後，發現兩者所蓋越南海章公司之印章均相符、負責
    人簽名亦相符，則該77,054公斤之商業發票是否為偽造，亦
    非無疑。綜此，系爭產地證明書既由被告與越南海章公司職
    員DANG VAN MINH 基於犯意聯絡與行為分擔而為前述行使偽
    造私文書犯行，則越南海章公司函覆所稱系爭77,054公斤之
    商業發票係屬偽造一節，即可能係事後偽造系爭產地證明書
    犯行遭揭發後，為迴避自己之責任而為不實之陳述，是越南
    海章公司之前述函覆，即非可採。
  (二)依被告與甲○○所約定代為加工竹筍絲之數量、價格，與甲
    ○○所交付之運費、代辦費用及其他費用，並無法達到我國
    法令所稱在第三國「已完成重要製程或附加價值率超過百分
    之35以上者」，而從越南進口該批竹筍絲至臺灣地區，已如
    前述，本院雖無證據認定甲○○就被告行使偽造系爭產地證
    明書之犯行有犯意聯絡與行為分擔，惟甲○○就被告在越南
    並無「已完成重要製程或附加價值率超過百分之35以上者」
    之情，當知之甚詳。而被告確實有與越南海章公司就竹筍絲
    加工事宜簽訂22,500公斤、77,054公斤之買賣合約，已如前
    述，即難稱有違背其任務之行為。況被告所以偽造系爭產地
    證明書，係因受甲○○委託處理竹筍絲加工及進口事宜，前
    已有因欠缺產地證明而遭高雄海關退運回越南之情事，則被
    告為順利完成本件77,054公斤竹筍絲進口至臺灣地區之事宜
    ，所為偽造系爭產地證明書及其後行使之行為，固應認為有
    行使偽造私文書之犯行，但尚難認有取得不法利益或損害本
    人利益之意圖，參照前述判例意旨所示，即與背信罪之構成
    要件不符。
四、綜上所述，被告是否確有偽造77,054公斤商業發票之犯行，
    尚有合理懷疑存在，且被告偽造系爭產地證明書，亦與背信
    罪之構成要件不符。公訴意旨所舉之證據，即無法證明被告
    確有此部分犯行。本院對於卷內訴訟資料經逐一剖析，參互
    審酌，尚無從獲得有罪之心證，參照前開法律規定及判例意
    旨所示，原應諭知被告此部分為無罪之判決，惟因公訴人認
    此部分與前述認定有罪之行使偽造私文書犯行有裁判上一罪
    之關係，爰不另為無罪判決之諭知。
肆、對原判決之審查及本院撤銷改判：
一、原審論處被告罪刑，固非無見，惟查：(一)系爭產地證明書並
    非特種文書，原審認被告偽造該文件部分係犯刑法第216 條
    、第212 條行使特種文書，尚有未合；(二)被告就前述犯行與
    DANG VAN MINH 有犯意聯絡與行為分擔，原審漏未審酌，亦
    有未合；(三)被告並無偽造77,054公斤商業發票之犯行，原審
    認被告有此部分犯行，亦有未合；(四)被告並無意圖為自己或
    第三人不法之利益，或損害本人之利益，而為違背其任務之
    行為，亦即並無背信罪之行為，已如前述，原審認被告同時
    犯刑法第342 條之背信罪，亦有未合。公訴人依告訴人之請
    求，以被告所為造成告訴人甲○○受有財產上損害，且其商
    譽亦受影響，卻始終未能與告訴人達成和解，原審所處之刑
    顯屬過輕等事由提起上訴，指摘原判決不當，固無理由，惟
    原判決既有上開可議之處，自應由本院撤銷改判。
二、爰審酌：被告係大學畢業之學歷，長期以從事運輸、進出口
    貿易為業，明知收受甲○○交付之竹筍絲後，並無在越南達
    到國家法令所要求之加工、調製程度，卻仍自恃自己政商關
    係良好，希圖僥倖，嗣後已有貨物進口至臺灣地區，卻因無
    法取得產地證明而遭退回越南，為完成甲○○託付之義務，
    始為此犯行之犯罪動機、目的與手段，以致系爭貨物遭海關
    銷燬，甲○○並遭受海關為沒入及行政罰緩，受有嚴重損害
    ，以及於警詢、偵訊及本院審理時均未能全盤坦承犯行，暨
    其迄今仍未與甲○○達成和解等一切情狀，量處如主文所示
    之刑。又被告告本件犯罪時間係在96年4 月24日以前，應依
    中華民國九十六年罪犯減刑條例第2 條第1 項第3 款、第7
    條規定，減其宣告刑二分之一，再依同條例第9 條以及修正
    前刑法第41條第1 項前段規定諭知得易科罰金併其折算。惟
    被告於犯罪行為時之刑法第41條第1 項前段有關易科罰金之
    折算標準，參以罰金罰鍰提高標準條例、現行法規所定貨幣
    單位折算新臺幣條例後，再與現行規定比較結果，仍以行為
    時之規定較有利於被告，亦應依刑法第2 條第1 項前段，適
    用修正前刑法第41條第1 項前段規定，定其折算標準。爰適
    用舊法，並諭知於減刑前後得易科罰金併其折算標準。
據上論斷，依刑事訴訟法第455 條之1 第1 項、第3 項、第369
條第1 項前段、第364 條、第299 條第1 項前段，刑法第2 條第
1 項前段、第216 條、第210 條，修正前刑法第41條第1 項前段
，修正前罰金罰鍰提高標準條例第2 條，現行法規所定貨幣單位
折算新臺幣條例第2 條，中華民國九十六年罪犯減刑條例第2 條
第1 項第3 款、第7 條、第9 條，判決如主文。
本案經檢察官申心蓓到庭執行職務。
中    華    民    國    98    年    12    月    30    日
                  刑事第六庭審判長法  官  張永宏
                                  法  官  雷淑雯
                                  法  官  林孟皇
本正本證明與原本無異。
不得上訴。
                                  書記官  楊雅鈞
中    華    民    國    99    年    1     月    4     日
附錄本件論罪科刑法條全文：
中華民國刑法第210條（偽造變造私文書罪）
偽造、變造私文書，足以生損害於公眾或他人者，處 5 年以下有
期徒刑。
行使第 210 條至第 215 條之文書者，依偽造、變造文書或登載
不實事項或使登載不實事項之規定處斷。

司法院資訊處製作；財團法人民間司法改革基金會備份。
